Inventaris van het archief van het Bedrijfschap Maatkledingbedrijf, 1955-1988
Nationaal Archief, Den Haag
Bedrijfschap Maatkledingbedrijf
1955-1988
E20210
3.70 meter; 120 inventarisnummers.
Nationaal Archief, Den Haag
Bedrijfschap Maatkledingbedrijf 1955-1988 / Bedrijfschap voor het Maatkledingbedrijf / Stichting Sociale Commissie voor het Maatkledingbedrijf / Stichting voor het Maatkledingbedrijf
Het archief van het Bedrijfschap Maatkledingbedrijf (1955-1988) bevat ook de archieven van de Stichting Sociale Commissie voor het Maatkledingbedrijf en de Stichting voor het Maatkledingbedrijf. De stukken van het Bedrijfschap betreffen ondermeer richtlijnen voor het algemeen beleid ten aanzien van het maatkledingbedrijf (positie, tarieven), verordeningen, vaktechnische voorlichting, middenstandskredieten, de vakopleiding en de uitvoering van de vestigingswet. De stukken van de Stichting Sociale Commissie voor het Maatkledingbedrijf behandelen vooral sociaal-economische kwesties (rapporten van de Commissie Loonvorming, CAO's, pensioenen). Het archief van de Stichting voor het Maatkledingbedrijf bevat onder andere een leerplan kleermaker.
Archiefvorming
Geschiedenis van de archiefvormer
I N L E I D I N G
Wettelijke grondslag
Met de totstandkoming van de Wet op de Bedrijfsorganisatie in 1950 is een het gehele bedrijfsleven omvattende wetgeving gerealiseerd. De wet is een zogenaamde 'raamwet'. De wetgever biedt zo de ruimte om op onderscheiden gebieden van het economisch leven tegemoet te komen aan de specifieke eisen die aan de nog op te richten bedrijfslichamen worden gesteld.
Wet op de Bedrijfsorganisatie, 14 februari 1950 (Stb. K 22, 1950)
Het eerste hoofdstuk van de wet behandelt de Sociaal Economische Raad. De Raad heeft een tweeledige functie. Op de eerste plaats is hij een vast college van advies en bijstand aan de regering voor sociaal-economische aangelegenheden. Voorts is hij belast met een bestuurlijke taak ten aanzien van het bedrijfsleven. Hij kan voor de bedrijfslichamen bindende voorschriften uitvaardigen omtrent de inrichting, de begroting en de financiën.
Het tweede hoofdstuk van de wet behandelt de samenstelling, bevoegdheden en taken van de bedrijfslichamen: de productschappen, de hoofdbedrijfschappen en bedrijfschappen. Hoofdbedrijfschappen zijn horizontale publiekrechtelijke organisaties van ondernemingen die in het bedrijfsleven een gelijke of verwante functie vervullen. Bedrijfschappen zijn bedrijfslichamen die zich hebben geconcentreerd op een bepaalde branche of bedrijfstak met de daaraan verbonden specifieke economische eisen. In het bestuur van bedrijfschappen zijn zowel werkgevers als werknemers vertegenwoordigd. Hoofdbedrijfschappen en bedrijfschappen hebben verordenende bevoegdheden.
Het Bedrijfschap voor het Maatkledingbedrijf (MKB) werd bij Koninklijk Besluit van 20 maart 1958 ingesteld (Stb. 157, 1958). Het trad op 1 augustus 1958 in werking. Dit instellingsbesluit is tweemaal gewijzigd (Stb. 49, 1960 en Stb. 404, 1968). Beide wijzigingen hebben betrekking op de hoogte van de op te leggen heffingen. Het Bedrijfschap voor het Maatkledingbedrijf werd bij Koninklijk Besluit van 9 maart 1988 opgeheven (Stb. 141, 1988). Na de opheffing hebben de ondernemersorganisaties in privaatrechtelijk verband hun belangenbehartiging voortgezet.
Bevoegdheden en taken van het bedrijfschap
Het Bedrijfschap voor het Maatkledingbedrijf behartigde de belangen van ondernemingen waarin het maatkledingbedrijf werd uitgeoefend. In art.4, 1e lid van het instellingsbesluit worden de taken en bevoegdheden van het bedrijfschap genoemd, m.n. het regelen van de volgende onderwerpen:
de aanduiding ten aanzien van het publiek van ondernemingen, waarvoor het bedrijfschap is ingesteld
de lonen en andere arbeidsvoorwaarden
de vakopleiding
de administratie van ondernemingen, waarvoor het bedrijfschap is ingesteld
het verstrekken van de voor de vervulling van de taak van het bedrijfschap nodige gegevens
de in verband met de voorbereiding van of het toezicht op de naleving van verordeningen nodige inzage in boeken en bescheiden van ondernemingen, waarvoor het bedrijfschap is ingesteld
de registratie van de ondernemingen waarvoor het bedrijfschap is ingesteld.
Voor aangelegenheden die in het bijzonder ondernemingen betroffen waarbij 25 of meer personen betrokken waren, werd de Afdeling Grootbedrijven gecreëerd.
Voorgeschiedenis
Al in een vroeg stadium waren er in de maatkledingsector initiatieven ontplooid om tot samenwerking tussen werkgevers en werknemers te komen. In 1919 kwam de eerste landelijke collectieve arbeidsovereenkomst tot stand. De Bedrijfsvereniging voor het Kledingbedrijf werd in 1929 opgericht. Direct na de Tweede Wereldoorlog kwam de Stichting Sociale Commissie voor het Maatkledingbedrijf tot stand. De belangrijkste doelstelling van deze stichting was het bevorderen van de totstandkoming van c.a.o.'s en van een goed overleg tussen de sociale partners inzake de arbeidsvoorwaarden.
Akte van oprichting van de Stichting Sociale Commissie voor het Maatkledingbedrijf: 26-9-1950.
Vanaf 1952 dateren de plannen om een samenwerkingsorgaan op publiekrechtelijke basis ter behartiging van de economische en sociale belangen, een bedrijfschap, te creëren. Op dit tijdstip bleek het echter nog niet mogelijk een dergelijk plan te realiseren. Door vijf werkgeversorganisaties werd de Stichting voor het Maatkledingbedrijf in het leven geroepen. Deze stichting had als voornaamste taak het organiseren van vakcursussen, het afnemen van examens en het beheer van het landelijk leerlingstelsel voor het maatkledingbedrijf.
Stichting voor het Maatkledingbedrijf opgericht in 1952.
In 1957 werden ook de drie werknemersorganisaties uitgenodigd aan de werkzaamheden van deze stichting deel te nemen. In 1958 werd uiteindelijk het Bedrijfschap voor het Maatkledingbedrijf ingesteld.
Algemeen Rijksarchief, Tweede Afdeling, archief van het Bedrijfschap voor het Maatkledingbedrijf 1958-1988, inventarisnummers 1-2.
De Stichtingen
Ondanks de instelling van het bedrijfschap bleven de twee bestaande stichtingen, werkzaam op het terrein van het maatkledingbedrijf, naast het bedrijfschap voortbestaan. Zowel organisatorisch als inhoudelijk vond er een sterke verstrengeling plaats. De administratie en het financieel beheer van deze organen werden na de instelling door het bedrijfschap gevoerd. De jaarverslagen van beide stichtingen werden aan de jaarverslagen van het Bedrijfschap voor het Maatkledingbedrijf toegevoegd.
ARA-II, Bedrijfschap Maatkledingbedrijf, inv. nr. 84.
Een aantal taken van de beide stichtingen zijn naar het bedrijfschap overgegaan. De taak van de Stichting voor het Maatkledingbedrijf beperkte zich na de instelling van het bedrijfschap tot de bevordering en het beheer van het leerlingwezen voor het maatkledingbedrijf. De Stichting voor het Maatkledingbedrijf heeft in februari 1959 een verzoek aan de overheid gericht het beheer van het leerlingstelsel en de bevoegdheid tot het afnemen van de examens voor gezel A en B en voor het vestigingsdiploma over te laten nemen door het bedrijfschap. Eenzelfde verzoek betrof de advisering inzake het verstrekken van ministeriële verklaringen van vakbekwaamheid en handelskennis voor het herenmaatkledingbedrijf. Met uitzondering van het beheer van het leerlingstelsel heeft in 1962 de taakoverdracht plaatsgevonden.
ARA-II, Bedrijfschap Maatkledingbedrijf, inv. nr. 84.
De Stichting Sociale Commissie Maatkledingbedrijf bleef haar hiervoor genoemde taak uitoefenen. De verordeningen inzake de uitvoering van de c.a.o.'s werden echter door het bedrijfschap uitgevaardigd.
Geschiedenis van het archiefbeheer
De verwerving van het archief
De rechtstitel is (nog) onbekend
Inhoud en structuur van het archief
2.06
Selectie en vernietiging
B i j l a g e
Lijst van vernietigde archiefbescheiden
a. Boekhouding
Doorschrijfbladen
Grootboekkaarten
Stukken ter voorbereiding van de begroting
Salarisadministratie
Kas-, Bank-, en giroafschriften
b. Registratie
Vestigingsvergunningen
Formulieren met gegevens over individuele bedrijven, personen en hoogte van inkomens
c. Vakantiefonds
Financiële staten
Aanvragen van ontheffing vakantiebonnenregeling
Correspondentie van eenvoudige aard
d. Examens
Kaartenbakken met persoonlijke gegevens over gevolgde cursussen en behaalde cijfers bij examens
Lijsten met behaalde resultaten voor diploma's
Bewijzen van storting examengeld
e. Overig
Enquêteformulieren
Verordeningenblad Bedrijfsorganisatie
Aanwijzingen voor de gebruiker
Openbaarheidsbeperkingen
Volledig openbaar.
Materiële beperkingen
Aanvraaginstructie
Openbare archiefstukken kunnen online worden aangevraagd en gereserveerd. U kunt dit ook via de terminals in de studiezaal van het Nationaal Archief doen. Om te kunnen reserveren dient u de volgende stappen te volgen:
U maakt een profiel aan op www.gahetna.nl, en logt vervolgens in
Via de archiefinventaris (alleen de beschrijvingen met rode nummers) selecteert u het gewenste archiefstuk door op de knop 'Reserveren' te klikken
In het volgende scherm geeft u aan op welke dag u het archiefstuk wilt inzien
Indien u zich bevindt in de studiezaal en een tafelnummer heeft ontvangen kunt u dit nummer vermelden. Als u geen tafelnummer heeft kunt u tafelnummer 777 laten staan
Vervolgens bevestigt u uw reservering door deze te versturen.
Verwant materiaal
Beschikbaarheid van kopieën
Ontbrekende gegevens betreffende de door het Bedrijfschap uitgevaardigde verordeningen zijn te vinden in het Mededelingenblad Bedrijfsorganisatie en het Verordeningenblad Bedrijfsorganisatie, beide uitgegeven door de Sociaal Economische Raad.
Verwante archieven
Nadere gegevens betreffende het bedrijfschap zijn te vinden in de archieven van de Sociaal Economische Raad (toegang 2.06.064); van de Directie Ordeningsvraagstukken van het Ministerie van Economische Zaken (toegang 2.06.059.18); van de afdeling Publiekrechtelijke Organisatie van het Ministerie van Algemene Zaken; en van de Hoofdafdeling/Directie Bedrijfsorganisatie en Ondernemingsraden van het Ministerie van Sociale Zaken en Werkgelegenheid. Natuurlijk kunnen ook de archieven van vakorganisaties en vakbonden van belang zijn voor verder onderzoek.
Beschrijving van de series en archiefbestanddelen
- BEDRIJFSCHAP VOOR HET MAATKLEDINGBEDRIJF, A
  - Stukken van algemene aard, A.1
    - (Ontwerp)jaarverslagen, 1958-1986; 1-2; 2 pakken
      - 1958-1970, 1
      - 1971-1986, 2
    - Agenda's, notulen en overige vergaderstukken van openbare en besloten bestuursvergaderingen, 1958-1981; 3-26; 24 omslagen
      - 1958, 3
      - 1959, 4
      - 1960, 5
      - 1961, 6
      - 1962, 7
      - 1963, 8
      - 1964, 9
      - 1965, 10
      - 1966, 11
      - 1967, 12
      - 1968, 13
      - 1969, 14
      - 1970, 15
      - 1971, 16
      - 1972, 17
      - 1973, 18
      - 1974, 19
      - 1975, 20
      - 1976, 21
      - 1977, 22
      - 1978, 23
      - 1979, 24
      - 1980, 25
      - 1981, 26
    - Agenda's, notulen en overige vergaderstukken van vergaderingen van het dagelijks bestuur, 1958-1978; 27-47; 21 omslagen
      - 1958, 27
      - 1959, 28
      - 1960, 29
      - 1961, 30
      - 1962, 31
      - 1963, 32
      - 1964, 33
      - 1965, 34
      - 1966, 35
      - 1967, 36
      - 1968, 37
      - 1969, 38
      - 1970, 39
      - 1971, 40
      - 1972, 41
      - 1973, 42
      - 1974, 43
      - 1975, 44
      - 1976, 45
      - 1977, 46
      - 1978, 47
    - Ingekomen en minuten van uitgaande stukken., 1961-1986; 48-54; 7 pakken
      - 1961-1965, 48
      - 1966-1975, 49
      - 1976-1978, 50
      - 1979-1982, 51
      - 1970-1982, 52
      - 1983-1984, 53
      - 1985-1986, 54
        De nummers 52-54 zijn uit het "persoonlijk" archief van de secretaris afkomstig.
    - Agenda's van ingekomen en minuten van uitgaande stukken., 1974-1979; 55; 2 delen
    - Agenda's, notulen en overige vergaderstukken van de Afdeling Grootbedrijven van het Bedrijfschap voor het Maatkledingbedrijf., 1958-1968; 56; 1 omslag
  - Stukken betreffende afzonderlijke onderwerpen, A.2
    - Instelling, benoemingen en financieel beheer., A.2.1
      - Stukken betreffende de totstandkoming van het bedrijfschap en de eerste organisatorische maatregelen., 1952, 1957-1959; 57; 1 omslag
      - Stukken betreffende de benoeming van bestuursleden van het bedrijfschap., 1960-1970; 58; 1 omslag
      - Begrotingen, overzichten van inkomsten en uitgaven, en accountantsrapporten., 1960-1987; 59-66; 8 pakken
        - 1958-1961, 59
        - 1962-1964, 60
        - 1965-1968, 61
        - 1969-1972, 62
        - 1973-1977, 63
        - 1978-1980, 64
        - 1981-1984, 65
        - 1984-1987, 66
      - Ledenlijsten en ingekomen brieven betreffende de contributie., 1959-1970; 67; 1 pak
      - Ingekomen en minuten van uitgaande stukken betreffende de voordracht van personen voor het bijzonder lidmaatschap van het College van Beroep voor het bedrijfsleven., 1959-1969; 68; 1 omslag
    - Algemeen Beleid., A.2.2
      - Nota's inzake de positie van het maatkledingbedrijf., 1959-1965; 69; 1 omslag
      - Tabellen met richtlijnen voor tijdsduur en arbeidsloon van diverse verrichtingen in het maatkledingbedrijf., z.j.; 70; 2 stukken
      - Het Blauwe Boekje. Tarieven voor het maatkledingbedrijf., (samengesteld in 1946, herdruk 1970); 71; 1 deel
      - Stukken betreffende de herinvoering van de omzetbelasting op textiel, alsmede de invoering van de Bruto Toegevoegde Waarde (BTW)., 1964-1970; 72; 1 pak
      - Stukken betreffende urgentieprogramma's voor de toekomst van het maatkledingbedrijf., 1961-1978; 73; 1 pak
      - Ingekomen rapporten betreffende het maatkledingbedrijf., 1953, 1961, z.j.; 74; 1 omslag
    - Taakuitoefening., A.2.3
      - verordeningen, A.2.3.a
        - Ingekomen brief van het Ministerie van Economische Zaken inzake de registratie van verordeningen., 1959; 75; 1 stuk
        - Verordeningen inzake heffingen, met afschriften van besluiten van goedkeuring van de Sociaal Economische Raad., 1959-1985; 76; 1 omslag
        - Overzichten van heffingen van de detailhandel kleermakerij en de kleermakerij sec., 1981-1987; 77; 1 omslag
        - Verordeningen inzake begrotingen van het Bedrijfschap voor het Maatkledingbedrijf, met afschriften van besluiten van goedkeuring van de Sociaal Economische Raad., 1960-1985; 78; 1 pak
        - Verordeningen inzake de vaststelling van de rekening van inkomsten en uitgaven van het Bedrijfschap voor het Maatkledingbedrijf, met afschriften van besluiten van goedkeuring van de Sociaal Economische Raad., 1964-1985; 79; 1 pak
        - Stukken betreffende verordeningen inzake salaris- en arbeidsvoorwaarden, pensioen- en wachtgeldregeling., 1968-1973; 110; 1 omslag
        - Overige verordeningen van het Bedrijfschap voor het Maatkledingbedrijf, met afschriften van besluiten van goedkeuring van de Sociaal Economische Raad., 1958-1971; 80; 1 pak
      - vaktechnische voorlichting, A.2.3.b
        - Stukken betreffende de organisatie van 'productiviteitsdagen' (vakdemonstraties)., 1959-1960; 81; 1 omslag
        - Correspondentie met machinehandelaren betreffende de aanschaf van machines voor het Technisch Centrum voor het Maatkledingbedrijf., 1963-1966; 82; 1 omslag
      - middenstandscredieten, A.2.3.c
        - Stukken betreffende contacten van het Bedrijfschap voor het Maatkledingbedrijf met enkele waarborgfondsen, ingesteld om overname van bedrijven financieel mogelijk te maken., 1962-1970; 83; 1 omslag
      - vakopleiding, A.2.3.d
        - Agenda's, notulen en overige vergaderstukken van de Commissie Vakopleiding van het Bedrijfschap voor het Maatkledingbedrijf., 1959-1967; 85-88; 4 omslagen
          - 1959-1960, 85
          - 1962-1964, 86
          - 1965, 87
          - 1966-1967, 88
        - Rapporten van de Commissie Vakopleiding van het Bedrijfschap voor het Maatkledingbedrijf., 1959-1960; 89; 3 stukken
        - Stukken betreffende de Werkgroep Vakopleiding van het Bedrijfschap voor het Maatkledingbedrijf., 1959-1962; 90; 1 omslag
        - Stukken betreffende de organisatie van examens van het leerlingwezen, vak- en vestigingsexamens., 1958-1983; 91-94; 4 pakken
          - 1958-1965, 91
          - 1966-1971, 92
          - 1972-1976, 93
          - 1977-1983, 94
        - Ingekomen en minuten van uitgaande stukken van het Bedrijfschap voor het Maatkledingbedrijf en de afdeling opleiding en examens van het Ministerie van Economische Zaken betreffende de vakbekwaamheidsproef, proefreglementen en examenreglementen., 1959-1972; 95; 1 omslag
        - Stukken betreffende het leerplan en lesroosters voor te geven vakopleiding maatkleding., 1959-1976; 96; 1 omslag
        - Bewijsstukken voor het behalen van vakdiploma's., 1962-1975, 1986; 98; 1 omslag
        - Cursussen voor het vervaardigen van maatkleding., (1965); 99; 4 banden
        - Handleiding ten behoeve van de opleiding van maatkleermakers., 1965; 100; 1 pak
        - Afbeeldingen van herenmaatkleding., z.j.; 101; 1 omslag
      - uitvoering vestigingswet, A.2.3.e
        - Agenda's, notulen en overige vergaderstukken van de Commissie Vestigingsbesluit Herenmaatkledingbedrijf ad hoc., 1961-1963; 102; 1 omslag
        - Stukken betreffende de totstandkoming en wijzigingen van het Vestigingsbesluit Herenmaatkledingbedrijf., 1955-1985; 103-104; 2 omslagen
          - 1955-1967, 103
          - 1980-1985, 104
- STICHTING VOOR HET MAATKLEDINGBEDRIJF, B
  - Notulen en besluitenlijsten van vergaderingen van het bestuur van de Stichting voor het Maatkledingbedrijf., 1959-1965, 1976; 84; 1 omslag
  - Stukken betreffende het opstellen van een leerplan kleermaker voor het leerlingwezen., 1965, 1967; 97; 1 omslag
- STICHTING SOCIALE COMMISSIE VOOR HET MAATKLEDINGBEDRIJF, C
  - Statuten van de Stichting Sociale Commissie voor het Maatkledingbedrijf, alsmede correspondentie over wijzigingen., 1956-1966; 105; 1 omslag
  - Notulen met besluitenlijsten van vergaderingen van het bestuur van de Sociale Commissie voor het Maatkledingbedrijf., 1959-1965; 106; 1 omslag
  - Agenda's, notulen en overige vergaderstukken van de Commissie Loonvorming van de Sociale Commissie voor het Maatkledingbedrijf., 1959-1968; 107-108; 2 omslagen
    - 1959-1964, 107
    - 1964-1968, 108
  - Rapporten van de Commissie Loonvorming., 1959-1960; 109; 1 omslag
  - Collectieve arbeidsovereenkomst voor het maatkledingbedrijf en de veranderateliers van bedrijven in de confectiehandel., 1973; 111; 1 stuk
  - Agenda's, notulen en overige vergaderstukken van de contactvergaderingen van werkgevers en werknemers., 1960-1964; 112; 1 omslag
  - Agenda's, notulen en overige vergaderstukken van de Commissie Werkclassificatie van de Sociale Commissie voor het Maatkledingbedrijf., 1950-1963; 113; 1 omslag
  - Circulaire van de Sociale Commissie voor het Maatkledingbedrijf inzake verstrekking van vakantiebonnen volgens artikel 15 van de CAO., 1955; 114; 1 stuk
  - Notulen van vergaderingen van het bestuur van het Vakantiefonds voor het Maatkledingbedrijf., 1959-1960; 115; 1 omslag
  - Begrotingen en jaarrekeningen van het Vakantiefonds voor het Maatkledingbedrijf., 1965-1975; 116; 1 omslag
  - Accountantsrapport uitgebracht aan het bestuur van het Vakantiefonds voor het Maatkledingbedrijf., 1955-1973; 117; 1 pak
  - Vakantiebonnen van de Sociale Commissie voor het Maatkledingbedrijf., 1973-1975; 118; 1 omslag
  - Stukken betreffende het Algemeen Pensioenfonds voor het maatkledingbedrijf., 1965-1966; 119; 1 omslag
  - Correspondentie met de Stichting 1940-1945 inzake de hoogte van uitkeringen en salarissen van kleermakers., 1981-1984; 120; 1 omslag